臺灣臺南地方法院民事判決　九十三年度再易字第九號
　　再 審 原告　臺南縣新化鎮公所
　　法定代理人　徐茂喬
　　再 審 被告　林海煌
　　　　　　　　甲○○
右當事人間請求確認債權不存在事件，再審原告對於本院中華民國九十三年五月三十
一日九十二年度簡上字第一八七號確定判決提起再審之訴，本院判決如左：
    主      文
再審之訴駁回。
再審訴訟費用由再審原告負擔。
    事      實
甲、再審原告方面：
一、聲明：
（一）本院本院台南簡易庭九十二年度新簡字第三八八號及本院九十二年度簡上字第
      一八七號確定判決均廢棄。
（二）請判決確認行政院環境保護署公害糾紛裁決委員會中華民國九十二年六月十三
      日環署裁字第○九二○○四三二一號裁決書就申請人即再審被告林海煌、甲○
      ○與相對人即再審原告台南縣新化鎮公所間九十一年裁字第九○二五二號公害
      糾紛損害賠償事件所為裁決之「一、相對人應給付申請人新台幣參拾參萬柒仟
      伍佰元」之債權債務關係不存在。
（三）前一、二審及再審訴訟費用均由再審被告負擔。
二、陳述：
（一）按公害糾紛處理法第三十九條第一項所規定：「當事人於裁決書正本送達後二
      十日內，未就同一事件向法院提起民事訴訟，或經撤回其訴者，視為雙方當事
      人依裁決書達成合意」。該條項係規定當事人對於經行政院環境保護署公害糾
      紛裁決委員會所作成之裁決，倘「均」未就同一事件向法院提起民事訴訟，或
      經撤回起訴者，視為雙方當事人均同意該裁決，是為擬制合意裁決之規定。反
      面言之，倘當事人一方已就同一事件向法院提起民事訴訟時，即不能視為當事
      人已依裁決書達成合意，亦即無擬制合意規定之適用。
（二）兩造於確認債權不存在事件繫屬於前審確定判決法院時，最主要之爭點在於兩
      造對於行政院環境保護署公害糾紛裁決委員會所作成之裁決是否已達成合意。
      而依前所述，判斷兩造是否達成和意，應以兩造是否均未就同一事件向法院提
      起民事訴訟，或經撤回起訴者而定。
（三）原確定判決認再審被告就渠等於另案國賠事件請求再審原告給付渠等三年來無
      法使用土地之損害路部分，已於系爭裁決書正本送達後二十日內撤回訴訟，依
      公害糾紛處理法第三十九條第一項規定，即應視兩造就系爭裁決書達成合意，
      因而認再審原告請求判命如聲明所示之判決為無理由，惟查，再審被告於系爭
      國賠事件中之準備書狀內記載：「．．．茲以本狀將訴之聲明第三、四項請求
      減縮，因請求之訴訟標的並未變更，核應屬民事訴訟法第二百五十五條第一項
      第三款所定減縮應受判決事項之聲明，依法核無不合．．．」等語，故原判決
      所認定之撤回訴訟，實係減縮應受判決事項之聲明，自無公害糾紛處理法第三
      十九條第一項撤回訴訟規定之適用，是原確定判決之適用法規顯有錯誤。
（四）況且，再審原告已於系爭裁決書正本送達後二十日內即九十二年七月四日，依
      法提起本件確認債權不存在之訴，足以證明再審原告並不同意行政院環境保護
      署公害糾紛裁決委員會所作成之裁決，應無公害糾紛處理法第三十九條擬制合
      意之適用，是以原確定判決漏未審酌上開重要證據，且適用法規顯有錯誤，已
      構成再審之事由。為此爰依民事訴訟法第四百三十六條之七、第四百九十六條
      第一項第一款及第十三款規定，提起再審。
乙、再審被告方面：
    本件未經言詞辯論，再審相對人亦未提出書狀作任何聲明或陳述。
丙、本院依職權調閱本院台南簡易庭九十二年度新簡字第三八八號、本院九十二年度
    簡上字第一八七號確認債權不存在事件、本院九十年度國字第十五號國家賠償事
    件民事卷宗。
    理      由
一、按民事再審之訴，應於三十日之不變期間內提起；前項期間，自判決確定時起算
    。本件再審原告主張本院九十三年五月三十一日九十二年度簡上字第一八七號確
    定判決有民事訴訟法第四百九十六條第一項第一款、第十三款之再審事由，向本
    院提起再審之訴，經查前開判決分別於九十三年六月十日及同年月十四日送達兩
    造而告確定，已經本院依職權調取前開民事卷宗核閱無誤，而再審原告係於九十
    三年六月三十日提起本件再審之聲請，並未逾三十日之不變期間，則其對前開民
    事確定判決提起本件再審之訴，自屬合法，合先敘明。
二、再審原告起訴主張再審被告於系爭國賠事件之準備書狀中即載明係將其中訴之聲
    明第三、四項減縮，並非撤回訴訟，自無公害糾紛處理法第三十九條第一項撤回
    訴訟規定之適用，確定判決卻認為再審被告係為訴之撤回，而認兩造已就行政院
    環境保護署公害糾紛裁決委員會作成之裁決書達成合意，其適用法規顯有錯誤；
    另再審原告已於系爭裁決書正本送達後二十日內提起本件確認債權不存在之訴，
    明白表示不同意行政院環境保護署公害糾紛裁決委員會所作成之裁決，應無公害
    糾紛處理法第三十九條擬制合意之適用，再審原告發現上開證物，且原確定判決
    漏未審酌該項重要證據，另適用法規亦顯有錯誤等語，爰依民事訴訟法第四百三
    十六條之七、第四百九十六條第一項第一款、第十三款規定，提起本件再審之訴
    。經查：
（一）再審被告於原審起訴主張再審原告所有台南縣新化鎮礁坑垃圾掩埋場於八十七
      年七月間再度崩裂，污染再審被告所有及承租之台南縣新化鎮○○○段第一九
      七七—一地號等十筆土地，因兩造就賠償金額未能達成協議，再審被告乃於九
      十年十一月二十二日向本院提起國家賠償，並經本院以九十年度國字第十五號
      審理在案。再審被告於上開國家賠償事件繫屬中，另行向台南縣政府聲請行政
      調處及裁決，嗣經行政院環境保護署公害糾紛裁決委員會於九十二年六月十三
      日裁決：「1.再審原告應給付再審被告三十三萬七千五百元。2.再審被告其餘
      之請求駁回。3.裁決費用由再審原告負擔」。嗣再審被告於九十二年六月十八
      日收受上開裁決書後，即於二十日內之九十二年七月四日，就與裁決結果相同
      部分即再審被告原起訴請求自八十七年六月起至九十一年十二月六日止，因再
      審原告設置之垃圾場滲透污染致再審被告之土地無法養殖及農作裁植所受損害
      （農地、水塘無法處分、使用、收益）部分，向本院以準備書狀撤回前開國賠
      事件之該部分訴訟，並載明：「．．．依公害糾紛處理法第三十九條規定，於
      裁決書正本送達後二十日內，就與裁決結果相同部分，向鈞院撤回訴訟．．．
      」之事實，有裁決書、行政院環保署九十三年三月一日環署裁字第○九三○○
      一三九五九號函、再審被告九十年度國字第十五號國家賠償事件九十二年七月
      四日準備書狀各一件為證，復為兩造所不爭執，應認為真實。
（二）再審原告主張再審被告前開準備書狀之意旨，乃係減縮前開國賠事件應受判決
      事項之聲明，應無公害糾紛處理法第三十九條第一項撤回訴訟規定之適用，確
      定判決卻認為再審被告係為訴之撤回，而認兩造已就系爭裁決書達成合意，原
      審判決適用法規顯有錯誤云云，然查：
　１、按應受判決事項之減縮，除有反對情事外，應解為係訴之一部撤回，最高法院
      著有五十九年台上字第三○一四號裁判意旨足資參照。民事訴訟法第二百五十
      五條第一項但書第三款固規定，原告於訴狀送達後，可擴張或減縮應受判決事
      項之聲明，然該法條之文義並無減縮聲明非訴之一部撤回之意，減縮應受判決
      事項之聲明，如就量之擴張或減縮，應認為訴之一部撤回，雖訴之一部撤回，
      經言詞辯論後，本應得他造同意始得為之，但減縮應受判決事項之聲明，因有
      上開法條之特別規定，無須得他造同意，但尚難以上開規定認為減縮應受判決
      事項之聲明非訴之一部撤回，是再審原告主張減縮應受判決事項之聲明並非訴
      之一部撤回云云，已難認為可採。
　２、況查訴之聲明減縮者，乃原告將其應受判決事項聲明予以減少，而訴之撤回，
      則係指原告起訴後，就訴訟之全部或一部向法院表示不再請求法院為判決之意
      。依行政院環境保護署公害糾紛裁決委員會之裁決內容以觀，係就再審被告於
      系爭國賠事件請求三年來無法使用台南縣新化鎮○○○段第一九七七—一地號
      等十筆土地之損害部分而為裁決，另再審被告於裁決書正本送達後二十日內之
      九十二年七月四日，就與裁決結果相同請求部分向本院以準備書狀撤回前開國
      家賠償事件之該部分訴訟，並載明：「．．．依公害糾紛處理法第三十九條規
      定，於裁決書正本送達後二十日內，就與裁決結果相同請求部分，向鈞院撤回
      訴訟．．．」等字樣，顯見再審被告係同意行政院環境保護署公害糾紛裁決委
      員會之裁決結果，且就與裁決結果相同請求部分有終結該訴訟不再請求之意，
      揆諸前揭說明，自應解為訴之一部撤回，再審原告主張再審被告所為並非訴之
      一部撤回云云，亦非可採。
　３、再審原告復以再審被告於前開國家賠償事件準備書狀內另記載：「．．．茲以
      本狀將訴之聲明第三、四項請求減縮，因請求之訴訟標的並未變更，核應屬民
      事訴訟法第二百五十五條第一項第三款所定減縮應受判決事項之聲明，依法無
      不合．．．」等語，率謂再審被告所謂之撤回訴訟，係屬減縮應受判決事項之
      聲明云云。然究為減縮應受判決事項之聲明或為訴之一部撤回，應以其當事人
      或訴訟標的有無減少為斷，不得拘泥於當事人所用之文字。再審被告於前述準
      備書狀訴之聲明第三項所為之聲明，其原因事實乃係再審被告請求再審原告給
      付回復土地使用原狀所需之清除污染費用，此與再審被告之土地因遭再審原告
      設置之垃圾掩埋場污染致三年來無法使用之損害，乃屬二事，並不在行政院環
      境保護署公害糾紛裁決委員會上開裁決結果之範圍內。至於再審被告於前開準
      備書狀訴之聲明第四項所為之主張，固係請求再審原告給付土地無法使用之損
      害，然再審被告此部分請求之損害賠償之原因事實，係指自九十一年十二月七
      日起至再審原告停止污染之日止之損害而言，顯見該請求訴訟標的之原因事實
      亦與行政院環境保護署公害糾紛裁決委員會之前開裁決結果無關，並非同一訴
      訟標的之原因事實，當無減縮應受判決事項聲明之可能，是再審原告此部分主
      張，顯有誤解。
　４、綜上所述，再審原告以再審被告於前述國家賠償事件中僅有減縮應受判決事項
      之聲明，並無撤回一部訴訟，應無公害糾紛處理法第三十九條第一項撤回訴訟
      規定之適用，原確定判決有民事訴訟法第四百九十六條第一項第一款之再審理
      由云云，尚非可採。
（三）再審原告又主張其於收受行政院環境保護署公害糾紛裁決委員會之前開裁決書
      正本送達後二十日內即提起本件確認債權不存在之訴，明白表示不同意行政院
      環境保護署公害糾紛裁決委員會所作成之裁決，自無公害糾紛處理法第三十九
      條擬制合意之適用，原確定判決漏未審酌上開重要之證據，且有適用法規錯誤
      之情形，自已構成再審事由等語，茲查：
　１、按對於確定判決主張有民事訴訟法第四百九十六條第一項所定各款情形之一者
      ，固得對之提起再審之訴，惟依同條項但書規定，當事人已知其事由而不為主
      張者，即不得據以提起再審之訴。又第二審判決是否有民事訴訟法第四百九十
      六條第一項第一款所定適用法規顯有錯誤或第二款判決理由與主文顯有矛盾之
      情形，於該判決送達當事人之時，即可知悉，如當事人對之聲明不服，自非不
      得依上訴主張之，以求救濟。如不依上訴主張其事由，任令第二審判決發生確
      定之效果，即應受民事訴訟法第四百九十六條第一項但書之限制，不得對之提
      起再審之訴（最高法院八十三年度台上字第九一二號判決意旨參照）。查再審
      原告於本院九十二年度簡上字第一八七號確認債權不存在事件審理中，均僅就
      再審被告於系爭國家賠償事件前述準備書狀所載之意旨，究為訴之一部撤回或
      減縮應受判決事項之聲明一節而為爭執，且於該案準備程序期日及審理期日當
      庭陳稱：「．．．我們最主要的上訴理由是認為本件被告（即再審被告）在另
      案九十年度國字第十五號案件，已經具狀表明是訴之聲明減縮，並沒有訴之撤
      回的問題，除此之外沒有其他的爭執點。」、「我們本件的爭點純粹是被上訴
      人（即再審被告）雖於九十二年七月四日具狀表示撤回國賠的訴之聲明二（後
      來又變更為訴之聲明三），但我們認為那是訴之聲明的減縮，不是訴之一部撤
      回，除此之外無其他爭點。」、「引用歷次書狀所載，我們認為國賠案件部分
      是訴之聲明減縮，並非訴之一部撤回。」（見上開案件九十二年十二月十六日
      、九十三年三月十日準備程序筆錄、同年五月五日言詞辯論筆錄），對於其已
      於裁決書送達後二十日內提起本件確認債權不存在之訴，應不適用公害糾紛處
      理法第三十九條第一項視為兩造就系爭裁決書達成合意之規定等情，並未於該
      案上訴審加以主張，揆諸前揭判決意旨，再審原告即不得再據以提起再審之訴
      。
　２、再按當事人發現未經斟酌之證物或得使用該證物者。但以如經斟酌可受較有利
      益之裁判者為限，得以再審之訴對於確定終局判決聲明不服，固為民事訴訟法
      第四百九十六條第一項第十三款所明定。但當事人知其事由而不為主張者，不
      在此限，同法條第一項但書亦定有明文。又所謂當事人發現未經斟酌之證物，
      係指前訴訟程序事實審之言詞辯論終結前已存在之證物，因當事人不知有此，
      致未經斟酌，現始知之者而言。倘當事人早知有此證物得使用而不使用，即無
      所謂發現，自不得以之為再審理由（最高法院八十七年度台上字第一一六○號
      判決意旨參照）。查本院九十二年度簡上字第一八七號確認債權不存在事件係
      於九十三年五月五日言詞辯論終結，而行政院環境保護署公害糾紛裁決委員會
      於九十二年六月十三日作成之裁決書，則早於九十二年六月十九日即已經再審
      原告收受，此有行政院環保署九十三年三月一日環署裁字第○九三○○一三九
      五九號函及送達證書附於本院九十二年度簡上字第一八七號卷宗可憑，是以此
      項證據於原審訴訟程序之言詞辯論終結前即已存在，且再審原告亦已知悉其存
      在，並非於前訴訟程序終結後新發現之證物，再審原告執此主張原審判決有民
      事訴訟法第四百九十六條第一項第十三款之再審事由，委無足取。
　３、復按對於簡易訴訟程之第二審確定終局裁判，除同法第四百九十六條規定外，
      如就足影響於判決之重要證物，漏未斟酌者，依民事訴訟法第四百三十六條之
      七、第四百九十七條之規定，雖亦得提起再審之訴，惟所謂重要證據漏未斟酌
      ，係指前第二審言詞辯論終結前，已經存在並已為證據聲明之證據，而第二審
      並未認為不必要而仍忽略證據聲明未予調查，或已為調查而未就其調查之結果
      予以判斷者而言。然查，上開證據並未經再審原告或再審被告於原審言詞辯論
      終結前聲明調查，揆諸前揭說明，非屬「漏未斟酌足以影響於判決之重要證物
      」，原審無從斟酌上開證據，再審原告主張原審判決有民事訴訟法第四百三十
      六條之七之再審事由，要無可取。
三、末按再審之訴，顯無再審理由者，得不經言詞辯論，以判決駁回之，民事訴訟法
    第五百零二條第二項定有明文。本件再審原告主張發現未經斟酌之證物，及原審
    判決就足以影響於裁判之重要證物有漏未斟酌、適用法律顯有錯誤之情形云云，
    並無所據，是原審判決即本院九十二年度簡上字第一八七號之確定終局判決並無
    再審原告主張之民事訴訟法第四百三十六條之七、第四百九十六條第一項第一款
    、第十三款規定之再審事由，從而，再審原告據以提起本件再審之訴，請求廢棄
    原確定判決，並為其有利之判決，顯無理由。揆之上開說明，自得不經言詞辯論
    ，逕以判決駁回之。
四、據上論結，本件再審之訴為無理由，依民事訴訟法第五百零二條第二項、第七十
    八條，判決如主文。
中　　　華　　　民　　　國　　九十四　　年　　　三　　　月　　三十一　　日
                            臺灣臺南地方法院民事第四庭
~B審判長法　官　吳森豐
~B　　　法　官　林臻嫺
~B　　　法　官　孫淑玉
右為正本係照原本作成。
本裁定不得抗告。
中　　　華　　　民　　　國　　九十四　　年　　　三　　　月　　三十一　　日
~B      書記官  凌昇裕
